【裁判字號】    92,裁,112
【裁判日期】    920123
【裁判案由】    土地測量
【裁判全文】
最  高  行  政  法  院  裁  定                    九十二年度裁字第一一二號
    抗  告  人  興南建設股份有限公司
    代  表  人  甲○○
右抗告人因與相對人臺北市政府地政處間土地測量事件，抗告人不服中華民國九十年
九月十九日臺北高等行政法院八十九年度訴字第三二一七號裁定提起抗告，本院裁定
如左：
    主  文
抗告駁回。
抗告訴訟費用由抗告人負擔。
    理  由
一、按提起訴願，以有行政處分之存在為前提要件；所謂行政處分者，係指行政主體
    ，基於職權，就具體事件，所為發生公法上法律效果之單方行政行為而言，至行
    政機關所為單純事實之述（或事實通知）或理由之說明，既不因該項述或說
    明而生何法律上之效果者，自非行政處分，人民即不得對之提起訴願，本院四十
    四年判字第十八號、六十二年裁字第四十一號著有判例可資參照。次按抗告法院
    認抗告為不合法或無理由者，應為駁回抗告之裁定，行政訴訟法第二百七十二條
    準用民事訴訟法第四百九十二條第一項亦定明文。
二、本件抗告意旨略謂：參酌鈞院五十二年判字第一七三號判例、四十六年判字第六
    四號判例及七十七年度判字第二○五四號判決意旨，相對人民國八十九年一月十
    三日北市測三字第八九六○○○九三○○號函復抗告人陳情辦理更正，確係行政
    處分，因該函述之事實及理由之說明，已足認其有准駁之表示，即對抗告人之
    陳情發生法律上之效果，難謂非行政處分，此由行政程序法第一百一十七條、第
    一百六十八條與第一百七十一條第一項規定意旨，亦得其明證。原審裁定，實係
    將行政處分之形式存續力及實質存續力予以混淆。本件系爭基地所有權人於六十
    八年五月五日地籍調查時，係簽認參照舊圖移繪，當時西測已有地上建物，如相
    對人曾至現場施測，當不致發生重測結果產生抗告人所建之建物越界之糾紛，即
    相對人六十九年五月一日至五月三十日公告之重測結果，亦屬違法之行政處分。
    從而，相對人八十九年一月十三日北市地測三字第八九六○○○九三○○號函，
    否准抗告人申請更正之行政處分應予撤銷。為此，請裁定廢棄原審裁定云云。經
    查，重測前座落臺北市○○區○里○段○○○段四七二─六地號，重測後改編為
    文德段四小段二一四地號土地；重測前內湖區○里○段○○○段四七二─八地號
    ，重測後改編為文德段四小段二三三地號土地；重測前內湖區○里○段○○○段
    四八九─九地號，重測後改編為文德段四小段二三四地號土地；重測前內湖區○
    里○段○○○段五一八─四地號，重測後改編為文德段四小段二三四─二地號土
    地；上開地號土地除文德段四小段二一四地號之北側界址及文德段四小段二三四
    ─二地號之南側界址為都市○○道路邊線外，其餘四至界址經原所有權人指認「
    參照舊圖移繪」辦理重測在案，重測成果依土地法第四十六條之三規定，以臺北
    市政府六十九年府地一字第一六七二七號公告，自六十九年五月一日至五月三十
    日公告三十天，案經公告期滿，無人提出異議而告確定，並經該管松山地政事務
    所辦理土地標示變更登記完竣在案，有六十八年地籍圖重測地籍調查表及結果清
    冊附訴願卷足稽。而抗告人於六十九年間分別於臺北市○○區○○段四小段二一
    四、二三三等地號土地興建房屋，並領有六十九年二月核發之六九建字第○二六
    號建造執照，復於六十九年八月二十二日核准開工展期，及至七十年間，核發七
    ○使字一四三九號使用執照。其後上開座落文德段四小段二一四地號土地於七十
    年四月間，抗告人因興築房屋向原該管臺北市松山地政事務所申請一般土地分割
    ，分割出二一四─一、二一四─二地號。嗣於八十六年十一月間，鄰地地段二一
    三、二一四─一、二一四─二、二三四─一地號土地所有權人因新築房屋，申請
    鑑定發現原二一四地號土地上建物有越界占用之事實。抗告人知悉上情後，乃於
    八十七年三月間以申請書向相對人所屬測量大隊申請查明，經該大隊以重測前之
    舊地籍圖將其放大與重測後地籍圖比例尺一致後套合比對結果，重測前後其圖形
    坵塊寬度大小相符、面積亦無不符。抗告人復再兩次向該測量大隊，請求依使用
    現狀辦理更正，或撤六十九年間之重測成果，迭經該大隊分別於八十七年三月二
    十一日以北市地測三字第八七六○一二二九○○號函、八十八年一月二十二日以
    北市地測三字第八八六○○二三三○○號函、八十八年五月三十一日以北市地測
    三字第八八六○二六八九○○號函復，稱系爭土地重測無違誤，無辦理更正之必
    要。抗告人復於八十八年十二月三十一日以本案測量原圖以參照舊地籍圖移寫套
    繪，核與規定不符等由，向相對人陳請辦理更正，案經相對人於八十九年一月五
    日以北市地一字第八八二三六八二○○○號函檢附抗告人之陳情書影本請其所屬
    測量大隊查明妥處逕復。嗣經該測量大隊於八十九年一月十三日以北市地測三字
    第八九六○○○九三○○號函復抗告人略以：「．．．說明．．．三、本案因系
    爭界址於地籍圖重測地籍調查時係經原所有權人認章同意以參照舊圖移繪辦理重
    測，嗣後貴公司興建房屋時，並未會同所有權人知會本大隊系爭界址需更正為現
    場施工之界址，本大隊當然依原調查及重測程序續予辦理重測，且重測成果並經
    公告期滿確定，按土地界址係屬私權，如土地界址發生糾紛應循協調或司法程序
    處理，本大隊已無權更正，請諒察。．．．」抗告人不服，提起訴願，臺北市政
    府以程序理由不予受理，抗告人提起行政訴訟，原審法院以：上開函文，係相對
    人所屬之測量大隊就抗告人之陳情，將其辦理抗告人上開系爭土地重測情形及重
    測成果業經公告期滿確定等事項為事實述及理由說明，自非行政處分，自不得
    對之提起訴願，以資救濟，訴願決定亦以其非屬行政處分，從程序駁回，核無不
    合，抗告人復對之提起行政訴訟，顯非合法為由，裁定駁回抗告人之訴，揆諸首
    揭說明，核無違誤。至本院五十二年判字第一七三號判例：「按主管地政機關就
    人民之土地登記聲請所為之批駁，無論其基於何種原因，既足發生法律上之效果
    ，要不能謂非行政處分．．．此項通知，實質上即屬駁回原告登記之申請應屬消
    極的行政處分」，四十六年判字第六十四號判例：「土地總登記完畢後，利害關
    係人發見登記錯誤或遺漏時，依土地法第六十九條之規定，得以書面聲請該管上
    級機關查明核准，予以更正。該上級機關所為之核准或拒絕之意思表示，既足已
    發生法律上之效果，自屬一種行政處分」，均有別於本件相對人所屬測量大隊八
    十九年一月十三日北市地測三字第八九六○○○九三○○號函，係於當事人多次
    陳情後，重複以前函釋意旨為事實述及理由說明，故本件審理，無上開兩判例
    之適用。又「行政機關對於人民請求之事項，雖未為具體准駁之表示但由其述
    之事實及理由之說明內容，如已足認其有准駁之表示，而對人民發生法律上效果
    者，自難謂非行政處分，即得為行政爭訟之標的」，固為本院七十七年度判字第
    二○五四號判決意旨，惟相對人所屬測量大隊，早於本件系爭函件之前已三次函
    復，業已有否准抗告人請求之意，系爭函釋意旨，僅係重複前三函之意旨，並無
    新意，該判決與事件有別，況該判決係就個案為之，非判例，無拘束本件審理之
    效力。至於抗告人所引行政程序法第一百一十七條、第一百六十八條及第一百七
    十一條第一項等，係有關違法行政處分之撤銷、人民得向主管機關陳情之事項及
    受理陳情機關應為適當之措施等規定均與本件無涉，無適用餘地，併此明。本
    件訴願決定，從程序上予以駁回，其提起行政訴訟，原審法院裁定駁回，均核無
    違誤。抗告人抗告意旨難認為有理由，應予駁回。
據上論結，本件抗告為無理由，爰依行政訴訟法第二百七十二條、第一百零四條、民
事訴訟法第四百九十二條第一項、第九十五條、第七十八條，裁定如主文。
中    華    民    國    九十二      年      一        月    二十三      日
                    最 高 行 政 法 院  第 四 庭
                                審 判 長 法  官      廖  政  雄
                                         法  官      趙  永  康
                                         法  官      林  清  祥
                                         法  官      鍾  耀  光
                                         法  官      姜  仁  脩
右  正  本  證  明  與  原  本  無  異
                                         法院書記官  莊  俊  亨
中    華    民    國    九十二      年      一        月    二十四      日


司法院資訊處製作；財團法人民間司法改革基金會備份。
